最高法院刑事判決　　　　　　　　　　　　　　　九十三年度台上字第二七四七號
　　上　訴　人　甲○○
　　　　　　　　乙○○○女民國.
右上訴人等因重利案件，不服台灣高等法院台南分院中華民國九十年九月六日第二審
判決（九十年度上訴字第一０五六號，起訴案號：台灣台南地方法院檢察署八十九年
度偵字第四九四六號），提起上訴，本院判決如左：
    主  文
原判決撤銷，發回台灣高等法院台南分院。
    理  由
本件原判決撤銷第一審諭知上訴人即被告甲○○、乙○○○等二人無罪之判決，改判
均論以共同乘他人急迫貸以金錢，而取得與原本顯不相當之重利為常業之罪，分別判
處甲○○有期徒刑捌月、乙○○○有期徒刑陸月，並諭知乙○○○所處之有期徒刑易
科罰金之折算標準。雖非無見。
惟查：（一）有罪判決書之事實一欄，為適用法令之依據，應將法院依職權認定與犯
罪構成要件有關之事項，詳記於事實欄，然後於理由內逐一說明其憑以認定之證據，
使事實及理由兩相一致，方為合法。若事實未有此記載，而理由加以說明，為理由失
其依據，而事實有此記載，理由未予說明，則為理由不備，按諸刑事訴訟法第三百七
十九條第十四款規定，其判決當然為違背法令。按刑法第三百四十四條之重利罪，係
以乘他人急迫、輕率或無經驗貸以金錢或其他物品而取得與原本顯不相當之重利為構
成要件；至所取得之利息，是否與原本顯不相當，應就原本、利率、時間核算並審酌
當地經濟狀況，比較社會上一般債務之利息，是否顯有特殊之超額以決定之。原判決
認定：上訴人等二人利用其所經營之「麻豆當鋪」及「久大精品店」，乘不特定人之
急迫而以「真刷卡、假消費」之方式，亦即欲借貸者先至久大精品店，以購物為名，
由上訴人甲○○或乙○○○將金飾等物取出供其觀看，告知此為其所購買之物，復放
回抽屜後，由欲借貸者持信用卡刷卡，再至麻豆當鋪佯裝將所購之物典當，由上訴人
甲○○或乙○○○開給當票並將金錢貸予，每貸予新台幣（下同）一萬元，即收取一
千二百元之高利，並以之為常業。亦即借貸者刷卡一萬元，僅實拿八千八百元等情。
原判決事實雖記載上訴人每萬元收取一千二百元利息，然其計息期間為何？此為計算
利率之基礎之一，雖其於判決理由中敘明「甲○○自認刷卡之款，自刷卡日起算七日
內即可回收，則刷一萬元收取一千二百元之利息，一個月回收四次計算，月息高達四
十八分，並非被告所稱：所得利息除以三月計算，低於當鋪同業公會所規定之月利率
九分四釐五，其以刷卡貸款，獲取與原本顯不相當之重利，甚為明確」等旨，惟其事
實並未記載其期間，其理由之說明，即失其依據。且查上訴人於持卡人刷卡時，即已
預扣每萬元一千二百元之金額，雙方借貸、付息即已完成，日後僅餘持卡人償還該刷
卡金額予發卡銀行之問題，持卡人無須再向上訴人等付息，而非按每七日計算一次，
該利息是否得以一個月回收四次計算，非無疑問？且上訴人向銀行申請刷卡金額時，
尚須扣繳一定比例之手續費，原判決計算利息所得時，未予扣除，亦有未當。（二）
又上訴人甲○○為久大精品店之負責人，原判決事實認定其係以「真刷卡、假消費」
之方式從事重利借貸，則其製作並無交易事實之消費簽帳單之不實憑證，並已向銀行
請款，其有無業務登載不實情事？又刷卡人於簽帳單上簽名認證後，特約商店除將其
中一聯交由刷卡人收執，通常以一聯持向信用卡處理中心或發卡銀行請款外，另一聯
則由特約商店留存作為內部憑證，並憑以製作記帳憑證，則該簽帳單即為原始憑證之
一種，屬於商業會計憑證。上訴人甲○○所為有無商業會計法第七十一條第一款以明
知為不實之事項而填製會計憑證罪之適用？亦非無研求之餘地。而此與檢察官起訴及
原判決認定之重利部分之犯罪事實，有裁判上一罪關係，原判決既認上訴人重利部分
有罪，並有請款簽帳單扣案可憑，原判決就該部分未予論述，即有疏漏。（三）按上
訴人收當時，當舖業收取之利息雖可高達九分，惟其利息不得預扣，當舖業管理規則
第十九條定有明文（當舖管理規則於九十年八月二十七日廢止，當舖業法於九十年六
月六月公布施行，該規定仍列於第十九條）。原判決認定上訴人於收當時，折價以八
．八折收當即為利息，如果非虛，則上訴人乙○○○所稱：「（問：依郭榮福所典當
的飾品，你可向他收取約多少利息？）每月我可向他收取四百四十元利息」等語（詳
警卷第六頁），該部分之利息是否應予加計？原判決未予調查究明，亦有未合。以上
或為上訴意旨所指摘，或為本院得依職權調查之事項，應認原判決有撤銷發回之原因
。
據上論結，應依刑事訴訟法第三百九十七條、第四百零一條，判決如主文。
中　　　華　　　民　　　國　　九十三　　年　　　五　　　月　　二十八　　日
                              最高法院刑事第九庭
                                  審判長法官  林　增　福
                                        法官  邵　燕　玲
                                        法官  陳　世　雄
                                        法官  惠　光　霞
                                        法官  蘇　振　堂
      右正本證明與原本無異
                                              書  記  官
中　　　華　　　民　　　國　　九十三　　年　　　六　　　月　　　四　　　日
                                                                       ：
